臺灣臺中地方法院民事判決　九十三年度勞訴字第一九號
　　原　　　告　甲○○○
　　訴訟代理人　甘龍強律師
　　複　代理人　楊盤江律師
　　　　　　　　蔡嘉容律師
　　被　　　告　興國橡膠廠股份有限公司
　　法定代理人　乙○○
　　訴訟代理人　蔡本勇律師
　　複　代理人　洪曉菁律師
右當事人間請求給付退休金事件，本院於民國九十三年八月三日言詞辯論終結，判決
如左：
    主      文
被告應給付原告新臺幣玖拾玖萬柒仟肆佰捌拾伍元，及自民國九十三年一月十三日起
至清償日止，按週年利率百分之五計算之利息。
原告其餘之訴駁回。
訴訟費用由被告負擔百分之九十九，餘由原告負擔。
本判決原告勝訴部分，於原告以新台幣參拾參萬參仟元為被告供擔保後，得為假執行
；但被告如以新台幣玖拾玖萬柒仟肆佰捌拾伍元，為原告預供擔保後，得免為假執行
。
原告其餘假執行之聲請駁回。
    事實及理由
甲、程序方面
壹、按訴狀送達後，原告不得將原訴變更或追加他訴，但擴張或減縮應受判決事項之
    聲明者，不在此限，民事訴訟法第二百五十五條第一項第三款定有明文。
貳、查原告起訴時，係請求被告給付新台幣（下同）九十三萬三千三百八十七元，及
    自民國（下同）九十三年一月十三日起至清償日止，按週年利率百分之五計算之
    利息；嗣原告於九十三年五月六日，請求被告給付八十六萬八千三百九十六元及
    前開遲延利息；後於九十三年八月三日則請求被告給付一百萬九千九百七十二元
    即前開遲延利息，屬先減縮、後擴張應受判決事項之聲明，合於前揭條文之規定
    ，是其所為訴之聲明減縮與擴張，自應予以准許。
乙、實體方面
壹、原告主張：一、原告自六十九年三月十四日起於被告公司服務，迄九十二年九月
    十九日退休止，已服務二十三年六月又五日。原告以工作十五年以上，年滿五十
    五歲而聲請退休。因原告前開工作年資，即六十九年三月十四日起至七十三年七
    月三十一日止共四年四月十八日，係在勞動基準法施行之前，其退休金之給與係
    適用臺灣省工廠工人退休規則之規定，被告應給與原告八個基數之退休金，原告
    退休前三個月之平均工資為二萬三千五百九十六元，故被告應給付原告一十八萬
    八千七百六十八元；其中七十三年八月一日起至九十二年九月十九日止共十九年
    一月又十九日，係在勞動基準法施行之前，其退休金之給與係適用勞動基準法之
    規定，被告應給與原告三十四點五個基數之退休金，原告退休前六個月平均工資
    為二萬三千八百零三元，故被告應給付原告八十二萬一千二百零四元。則被告應
    給付原告退休金共一百萬九千九百七十二元，迭經催索及台中縣政府協調，被告
    均以一時無力支付為由拒不給付。為此，依勞動基準法等規定，請求被告如數清
    償。二、對被告抗辯之陳述：（一）原告所計算前開平均工資並無錯誤。（二）
    原告退休已逾半年，被告向主管機關聲請分期給付，難認正當，且主管機關既未
    核定分期給付，被告主張自不可採等語。並聲明：（一）被告應給付原告一百萬
    九千九百七十二元，及自九十三年一月十三日起至清償日止，按週年利率百分之
    五計算之利息。（二）訴訟費用由被告負擔。（三）願供擔保，請准宣告假執行
    。
貳、被告則以：一、原告平均工資應扣除全勤獎金，且九月份應以二十日計算，則原
    告於九十二年三月份之十日薪資為七千四百五十七元，四月份三十日為二萬三千
    二百二十一元，五月份三十一日為二萬二千九百九十一元，六月份三十日為二萬
    二千五百二十四元，七月份三十一日為二萬二千六百一十七元，八月份三十一日
    為二萬二千三百六十九元，九月份二十日為一萬一千五百一十六元，則其每月平
    均工資應為二萬二千三百四十三元。且在勞動基準法施行之前，其退休金之給與
    係適用臺灣省工廠工人退休規則之規定固無疑問，為原告就此部分計算平均工資
    之方式有誤。二、在勞動基準法施行之前，其退休金之給與係適用臺灣省工廠工
    人退休規則之規定，被告應給與原告四個基數之退休金，並非八個基數，況原告
    曾自認僅有二個基數。三、被告自勞動基準法施行後均依法提撥退休準備金，然
    因員工多人退休致退休準備金不足，原告並已依勞動基準法施行細則第二十九條
    之規定向主管機關申請分期給付系爭退休金，於主管機關核准前，自無法依原告
    請求給付等語置辯。並聲明：（一）請將原告之訴及其假執行之聲請均駁回。（
    二）訴訟費用由原告負擔。（三）如受不利之判決，願供擔保請准宣告免為假執
    行。
參、兩造不爭之事實：
一、原告自六十九年三月十四日起至九十二年九月十九日止受僱於被告從事作業員的
    工作。
二、原告是因為工作十五年以上，且年滿五十五歲，而於九十二年九月十九日自請退
    休，工作年資為二十三年六月又五日。
三、前開工作年資在勞動基準法公布生效（七十三年七月三十日公布施行，同年八月
    一日生效）之前，即六十九年三月十四日起至七十三年七月三十一日止共四年四
    月十八日，其退休金之給與係適用臺灣省工廠工人退休規則之規定。在勞動基準
    法公布施行生效之後，即七十三年八月一日起至九十二年九月十九日止，共十九
    年一月又十九日，其退休金之給與係適用勞動基準法之規定，被告應給與原告三
    十四點五個基數之退休金。
四、原告九十二年三月份薪資是二萬三千九百十七元（含全勤獎金等）、四月份薪資
    是二萬四千○二十一元（含全勤獎金）、五月份薪資是二萬三千七百九十一元（
    含全勤獎金等）、六月份薪資是二萬三千三百二十四元（含全勤獎金等）、七月
    份薪資是二萬三千四百十七元（含全勤獎金等）、八月份薪資是二萬三千一百六
    十九元（含全勤獎金等）、九月份薪資是一萬五千六百四十九元（含全勤獎金等
    ）。
肆、得心證之理由：
一、按勞工，謂受雇主僱用從事工作獲致工資者；雇主，謂僱用勞工之事業主、事業
    經營之負責人或代表事業主處理有關勞工事務之人，勞動基準法第二條第一、二
    款著有明文。次按勞工工作十五年以上年滿五十五歲者，得自請退休，勞動基準
    法第五十三條第一款亦有明文。查本件原告受僱於被告從事工作獲取工資，自為
    前開所稱勞工，被告則為前開所稱雇主；而原告工作滿十五年以上，且年滿五十
    五歲以上，已符合前開自請退休之要件，為兩造所不爭執，並有勞工保險被保險
    人投保資料表可證，則依前述，原告自得隨時提出退休之申請，且無須雇主之同
    意，而本件雇主之被告亦已同意，堪認原告退休符合前開勞動基準法自請退休之
    規定並得依規定請求被告給退休金無疑。另按勞動基準法施行前在同一事業單位
    工作之勞工，於勞基法施行後退休時，其施行後工作年資之退休金給與標準，依
    勞基法第五十五條規定計算，至勞基法施行前工作年資之退休金給與標準，其適
    用台灣省工廠工人退休規則或台灣省礦工退休規則之規定者，依其規定計算，不
    適用各該規則規定者，依各該事業單位自訂之退休規定計算，勞動基準法施行細
    則第二十八條第一項定有明文。查原告自六十九年三月十四日起至九十二年九月
    十九日止受僱於被告從事作業員的工作，前開工作年資在勞動基準法公布生效（
    七十三年七月三十日公布施行，同年八月一日生效）之前，即六十九年三月十四
    日起至七十三年七月三十一日止共四年四月十八日，其退休金之給與係適用臺灣
    省工廠工人退休規則之規定；在勞動基準法公布施行生效之後，即七十三年八月
    一日起至九十二年九月十九日止，共十九年一月又十九日，其退休金之給與係適
    用勞動基準法之規定，被告應給與原告三十四點五個基數之退休金，為兩造所不
    爭，並有台中縣政府處理勞資爭議協調會議記錄可證，自亦均堪信為真實。至被
    告事後雖主張原告雖工作到九十二年九月十九日，但九月七日原告本不用工作，
    兩造協議原告於當日工作補事後九月二十日之工作，故原告九月份薪資係二十日
    之薪資云云，然原告係工作到九十二年九月十九日止，既原為兩造所不爭，則被
    告並無證據足資推翻而撤銷前開自認，其事後翻異之主張，自不足取。
二、則本件可先審究者，乃原告退休當日前六個月內所得工資總額除以該期間之總日
    數所得之金額，亦即平均工資究為多少？而原告核准退休之前三個月平均工資所
    得又為何？原告得請求退休金數額共為多少？
（一）另按依工廠工人退休規則第十條第一項第一款規定，退休金基數計算之方式，
      其為按月支薪者，以核準退休前三個月平均工資所得為準；而依勞基法第五十
      五條第二項及第二條第四款規定，勞工退休金基數之標準，係指核準退休時一
      個月平均工資，所稱平均工資，謂計算事由發生之當日前六個月內所得工資總
      額除以該期間之總日數所得之金額；兩者關於退休金基數之內涵，並不相同（
      最高法院八十六年度台上字第二六五四號判決參照）。又有關工資之認定，勞
      動基準法施行前部分，依工廠工人退休規則第十條第二項規定，應依工廠法施
      行細則第四條規定為之；至於勞動基準法施行後，則應適用勞動基準法第二條
      第三款之規定。且工廠法施行細則第四條規定：本法所稱工資係指工人因工作
      而獲得之報酬；不論以工資、薪金、津貼、獎金或其他任何名義按計時、計日
      、計月、計件給與者均屬之。依該條規定，凡因工作獲得之報酬均屬之。而勞
      動基準法第二條第三款則規定：工資謂勞工因工作而獲得之報酬，包括工資、
      薪金及按計時、計日、計月、計件以現金或實物等方式給付之獎金、津貼及其
      他任何名義之經常性給與均屬之。依該款規定，工資係指勞工因工作而獲得之
      報酬，且屬經常性之給與。至於同法施行細則第十條雖規定：本法第二條第三
      款所稱之其他任何名義之經常性給與，係指左列各款以外之給與：「二、獎金
      ：指年終獎金、競賽獎金、研究發明獎金、特殊功績獎金、久任獎金、節約燃
      料物料獎金及其他非經常性獎金。三、春節、端午節、中秋節給與之節金。九
      、差旅費、差旅津貼、交際費、夜點費及誤餐費。」惟其給付究屬工資抑係該
      條所定之給與，仍應具體認定，不因形式上所用名稱為何而受影響。「工人工
      作年資滿十五年者，應由工廠給與三十個基數之退休金，工作年資超過十五年
      者，每逾一年增給半個基數之退休金，其賸餘年資滿半年者以一年計算，未滿
      半年者不計，合計最高以三十五個基數為限」；「勞工工作年資，每滿一年給
      與二個基數，但超過十五年之工作年資，每滿一年給與一個基數，最高總數以
      四十五個基數為限，未滿半年者以半年計，滿半年者以一年計」，工廠工人退
      休規則第九條第一款及勞動基準法第五十五條第一項第一款分別定有明文（最
      高法院八十七年度台上字第二八二三號判決參照）。
（二）查原告九十二年三月份薪資是二萬三千九百十七元（含全勤獎金等）、四月份
      薪資是二萬四千零二十一元（含全勤獎金）、五月份薪資是二萬三千七百九十
      一元（含全勤獎金等）、六月份薪資是二萬三千三百二十四元（含全勤獎金等
      ）、七月份薪資是二萬三千四百十七元（含全勤獎金等）、八月份薪資是二萬
      三千一百六十九元（含全勤獎金等）、九月份薪資是一萬五千六百四十九元（
      含全勤獎金等），為兩造所不爭，並有薪資表可證，自堪信為真實。而全勤獎
      金如確係勞工因工作而獲得之報酬，雖每月領取數額不固定，仍屬勞動基準法
      第二條第三款所稱工資，且全勤獎金得列入平均工資計算之範疇（最高法院八
      十七年度台上字第二八二三號判決、八十六年度台上字第一六八一號判決參照
      ），另依前開工廠法施行細則第四條規定觀之，則被告主張平均工資應該扣除
      全勤獎金部分云云，自不可取。
（三）另按發生計算事由之當日之工資及日數不列入平均工資之計算，勞動基準法施
      行細則第二條第二款著有明文；而前開勞動基準法所稱六個月，係指依日曆計
      算之六個月總日數。再按一個月之平均工資，應以計算事由發生之當日前六個
      月內所得工資總額，除該期間總日數所得之金額，再乘以三十日，即為一個月
      之平均工資（司法院第七期司法業務研究會研究意見參照）。則原告退休當日
      前六個月內，即按其退休之前一日起算，自九十二年九月十八日起算，回溯至
      九十二年三月十九日止為六個月日曆天。查原告於九十二年三月份薪資為二萬
      三千九百十七元、四月份薪資二萬四千零二十一元、五月份薪資二萬三千七百
      九十一元、六月份薪資二萬三千三百二十四元、七月份薪資二萬三千四百十七
      元、八月份薪資二萬三千一百六十九元、九月份薪資是一萬五千六百四十九元
      ，業如前述。則原告於九十二年三月十九日至三月三十一日共十三日之工資應
      為一萬零三十元（計算方式為：23917÷31×13＝10030元，小數點以下四捨五
      入）。故原告退休當日前六個月內之月平均工資為二萬三千三百八十一元（其
      計算方式為：《10030＋24021＋23791＋23324＋23417＋23169＋15649》÷《
      13 ＋30＋31＋30＋31＋31＋18》×30＝23381元，小數點以下四捨五入）。被
      告主張原告之月平均工資二萬二千三百四十三元，與原告主張其自己平均為工
      資二萬三千八百零三元，即均不可採信。故在勞動基準法公布施行生效之後，
      其退休金之給與係適用勞動基準法之規定，被告應給與原告三十四點五個基數
      之退休金，為兩造所不爭，自堪信為真實；則被告於勞動基準法公布施行生效
      之後，依前開說明，所應給與被告之退休金為八十萬六千六百四十五元（其計
      算方式為：23381×34.5＝806645元，小數點以下四捨五入）。
（四）又查原告前開工作年資在勞動基準法公布生效（七十三年七月三十日公布施行
      ，同年八月一日生效）之前，即六十九年三月十四日起至七十三年七月三十一
      日止共四年四月十八日，其退休金之給與係適用臺灣省工廠工人退休規則之規
      定，為兩造所不爭，亦堪信為真實。則依前開工廠工人退休規則第九條之規定
      意旨，原告請求給與八個基數之退休金，應有理由，被告抗辯原告僅可請求四
      個基數之退休金，並不足取。另按適用臺灣省工廠工人退休規則退休金之計算
      方式，其按月支薪者，以核准退休前三個月平均工資所得為準，而其所稱工資
      依工廠法施行細則第四條之規定，臺灣省工廠工人退休規則第十條定有明文；
      則依工廠法施行細則第四條規定觀之，平均工資應該包括全勤獎金，被告抗辯
      不包括云云，自不可取。查原告於九十二年六月份薪資二萬三千三百二十四元
      、七月份薪資二萬三千四百十七元、八月份薪資二萬三千一百六十九元、九月
      份薪資是一萬五千六百四十九元，業如前述；則原告退休當日前三個月即自九
      十二年九月十八日起算，回溯至九十二年六月十九日止；且原告於九十二年六
      月十九日至六月三十日之工資應為一萬零一百零七元（計算方式為：23324÷
      30×12＝9330元，小數點以下四捨五入）。故原告於核准退休前三個月平均工
      資所得為二萬三千八百五十五元（其計算方式為：《9330＋23417＋23169＋
      15649》÷3＝23855元）；則原告於勞動基準法公布施行生效之前，依前開說
      明，所應給與被告之退休金為一十九萬零八百四十元（其計算方式為：23855
      ×8＝190840元）。
（五）故原告共得請求被告給付退休金九十九萬七千四百八十五元（其計算方式為：
      806645 ＋190840＝997485元）。
三、復應審究者，乃被告是否得主張因員工多人退休，致退休金準備不足，且已向主
    管機關聲請分期給付本件退休金，於主管機關決定前可否拒絕給付？
（一）按雇主提撥退休準備金，並不能免其給付退休金之義務，而被告亦未舉證證明
      本件經主管機關核定得分期給付之事證，被告自不得拒絕給付前開退休金。
（二）另按民法第三百十八條第一項但書之規定，不過認法院有斟酌債務人境況，許
      其分期給付或緩期清償之職權，非認債務人有要求分期給付或緩期清償之權利
      （最高法院二十三年度上字第二二四號判例參照）。又民事訴訟法第三百九十
      六條第一項之規定，不過認法院有斟酌判決所命給付之性質，得定相當之履行
      期間之職權，非認當事人有要求定此項履行期間之權利（最高法院四十一年度
      台上字第一二九號判例參照）。查被告依勞動基準法規定本即應按月提撥勞工
      退休準備金以備給付退休金，若准許分期給付將危害債權人即原告之利益，而
      原告復表示不同意被告分期給付，本院因認不應許被告分期給付前開退休金為
      宜。
四、再按雇主應給付之勞工退休金應自勞工退休之日起三十日內給付之，勞動基準法
    施行細則第二十九條第一項著有規定。則依前開規定，被告至遲應於原告退休之
    日起三十日內即九十二年十月十九日前給付原告前開退休金。則依民法第二百二
    十九條第一項之規定，給付有確定期限者，自期限屆滿時起，負遲延責任。而遲
    延之債務，以支付金錢為標的者，債權人得請求依法定利率計算之遲延利息；應
    負利息之債務，其利率未經約定，亦無法律可據者，週年利率為百分之五，亦為
    民法第二百三十三條第一項、第二百零三條所明定。是原告請求被告給付自九十
    三年一月十三日起至清償日止，按週年利率百分之五計算之利息，自應予准許。
六、綜上所述，原告依勞動基準法等規定，訴請被告給付九十九萬七千四百八十五元
    之退休金，及前開遲延利息，為有理由，應予准許；逾此部分，不應准許，應予
    駁回。
七、本件原告勝訴部分，原告及被告均陳明願供擔保，聲請准予宣告假執行及免為假
    執行之宣告，經核無不符，爰均酌定相當之擔保金額准許併宣告之。至原告敗訴
    部分，其假執行之聲請，亦失所附麗，應予駁回，併此敘明。
八、本件事證已臻明確，兩造所為其他主張，陳述並所提之證據，經審酌後，認均與
    本件之結論無礙，不再一一論述，併予敘明。
丙、據上論結：本件原告之訴，為一部有理由，一部無理由，爰依民事訴訟法第七十
    九條、第三百九十條第二項、第三百九十二條第二項、第三項，判決如主文。
中　　  華　　　民　　　國　　　九十三　　年　　　八    月　  二十四　　日
~B臺灣臺中地方法院民事第三庭
~B　法　官　陳卿和
一、右為正本係照原本作成。
二、如不服本判決，應於判決送達後二十日內，向本院提出上訴狀。（須按他造當事
    人之人數附繕本）。
三、提起上訴，應以上訴狀表明(一)對於第一審判決不服之程度，及應如何廢棄或變更
    之聲明，(二)上訴理由（民事訴訟法第四百四十一條第一項第三款、第四款），提
    出於第一審法院。
四、民事向第二審法院上訴，應依民事訴訟法第七十七條之十六、第七十七條之十三
    之規定，預納裁判費，本件上訴人提起上訴，自應依法繳納上訴裁判費，關於上
    訴裁判費計算式為新台幣十萬元以下部分為一千五百元、逾十萬元至一百萬元部
    分為每萬元一百六十五元、逾一百萬元至一千萬元部分為每萬元一百四十八點五
    元，逾一千萬元至一億元部分為每萬元一百三十二元（其畸零之數不滿萬元，以
    萬元計算）。
中　　　華　　　民　　　國　　　九十三　　年　  　八　  月　　二十四　　日
~B法院書記官
